【裁判字號】    99,訴,59
【裁判日期】    990324
【裁判案由】    偽造文書等
【裁判全文】
臺灣高雄地方法院刑事判決               99年度訴字第59號
公  訴  人  臺灣高雄地方法院檢察署檢察官
被      告  丙○○
上列被告因偽造文書等案件，經檢察官提起公訴（98年度偵字第
34579號），本院判決如下：
    主  文
丙○○共同犯詐欺取財罪，累犯，處有期徒刑壹年拾月。又幫助
犯行使偽造公文書罪，累犯，處有期徒刑拾月。應執行有期徒刑
貳年肆月。
    事  實
一、丙○○前因提供帳戶予詐騙集團使用之幫助詐欺案件，經本
    院95年簡上字第1410號判決處有期徒刑5 月確定，嗣因中華
    民國九十六年罪犯減刑條例於民國96年7 月16日公布施行，
    其前開罪刑經本院97年度聲減字第144 號裁定減為有期徒刑
    2 月又15日，甫於97年8 月6 日易科罰金執行完畢（構成累
    犯）。
二、竟不知悔改，又於98年8 月9 日加入以綽號「海哥」等大陸
    地區不詳成年男子所組之兩岸詐欺集團，該集團在臺灣地區
    則由尹向榮（綽號小吳，由檢察官另案偵辦中）為首，負責
    延攬人員為集團成員，並接聽大陸上游電話、指揮綜理詐騙
    行動之相關事宜。丙○○加入該集團後，便擔任該集團於臺
    灣中部地區實施詐騙犯罪之車手工作。98年8 月中旬丙○○
    與尹向榮、綽號「海哥」之不詳男子共同意圖為自己不法所
    有，基於詐欺取財、僭行公務員職權之犯意聯絡，先由「海
    哥」在大陸地區撥打電話予戊○○，假冒警察人員，向戊○○詐稱其身分證遺失遭不法人士冒用開戶，要求將帳戶內存
    款提交警方作為證據，並聲稱警方會派員親自前往其住處取
    款云云，致戊○○信以為真，依指示將其郵局申設之定期存
    款戶解約，同年月28日再由僭稱警務人員之尹向榮、丙○○
    依約前往戊○○住處，開車載戊○○赴郵局提款，戊○○並
    將帳戶內之存款新臺幣（下同）87萬元提領交付丙○○。終
    因戊○○於事後察覺有異而報警處理。
三、丙○○加入上開詐騙集團後，得知該集團在北部地區慣以僭
    稱法院書記官並行使偽造法院公文書為行騙手法，仍基於幫
    助詐欺取財、幫助行使偽造公文書及幫助僭行公務員職權之
    犯意，於98年8 月間介紹友人乙○○亦加入上開詐騙集團，
    並擔任該集團於臺灣北部地區實施詐騙犯罪之車手工作。嗣
    98年9 月3 日乙○○（本次犯行業經本院98年度訴字第1530
    號判處有期徒刑1 年10月）與集團成員尹向榮（本次犯行由
    本院另案審理中）、鄭少銘（綽號「白豬」，本院另案審理
    中）、熊海生（綽號「阿賓」，本院另案審理中）、何東翰
    （綽號「阿弟」，由檢察官另案偵辦中）及大陸地區不詳成
    年男子，共同意圖為自己不法之所有，基於詐欺取財、行使
    偽造公文書、特種文書及僭行公務員職權之犯意聯絡（行使
    偽造特種文書部分無證據證明丙○○知情，不在丙○○所認
    知之幫助範圍內，詳後述），先由大陸地區不詳成年男子撥
    打電話予丁○○○，假冒臺灣臺北地方法院檢察署張紹彬檢
    察官，向丁○○○詐稱其萬泰商業銀行帳戶遭不法人士盜用
    須分案調查，要求將帳戶內存款提交其指派之「陳志成書記
    官」監管云云，致丁○○○信以為真，依指示提領上開帳戶
    內之存款155 萬元，於同日中午12時40分依約前往位於臺北
    市○○區○○街「江寧公園」以待交付，大陸地區男子隨即
    以電話指示尹向榮派人收款，並將事先偽造之「臺灣省臺北
    地檢署陳志成書記官服務證」特種文書、「臺灣臺北地方法
    院檢察署中華民國98年偵字第0198613 號偵查卷宗卷面」公
    文書及空白之「金融監控管理中心聲明字號：001056號個人
    資料外洩授權止付申請書」各1 張，傳真至指定之便利商店
    ，由尹向榮收取後，在上開偽造之服務證上貼上乙○○之照
    片，並以其事先偽刻之「臺灣省臺北地檢署」公印，分別在
    上開偽造之服務證、卷宗卷面及申請書，蓋上偽造之「臺灣
    省臺北地檢署」公印文各1 枚，全數交予乙○○，再由熊海
    生開車搭載尹向榮、乙○○、鄭少銘、何東翰前往「江寧公
    園」，由鄭少銘、何東翰二人下車把風，尹向榮、熊海生在
    車上監看及接應，而由僭稱陳志成書記官之乙○○下車向丁○○○出示前述偽造之服務證，並交付前開偽造之偵查卷宗
    卷面及個人資料外洩授權止付申請書以取信丁○○○，而行
    使上開偽造之特種文書及公文書，足生損害於臺灣臺北地方
    法院檢察署及張紹彬檢察官，並向丁○○○收取155 萬元現
    金。嗣因乙○○前已對尹向榮心生不滿，本有意侵吞詐得之
    155 萬元贓款並脫離集團，遂於取得丁○○○交付之現金後
    ，立即另乘坐計程車離開現場，以脫離尹向榮之監控。並為
    答謝丙○○引薦其加入此詐騙集團，於同日邀約丙○○前往
    高雄縣橋頭鄉香堤汽車旅館，將其中贓款30萬元分予丙○○
    。終因丁○○○於事後察覺有異而報警處理。
四、案經高雄縣政府警察局移送臺灣高雄地方法院檢察署檢察官
    偵查起訴。
    理  由
壹、證據能力之說明：
    本件檢察官、被告於本院準備程序時，就起訴意旨所引用各
    項證據（含傳聞證據、非傳聞證據及符合法定傳聞法則例外
    之證據）均同意有證據能力（見本院卷第35頁），且於本院
    言詞辯論終結前，對於卷附上開爭執部分以外之具有傳聞證
    據性質之證據，均已知其情，而未聲明異議，本院認除上開
    爭執部分外，其他卷附具有傳聞證據性質之證據，並無任何
    違法取證之不適當情形，以之作為證據使用係屬適當，自得
    採為認定事實之證據。
貳、實體部分：
一、認定犯罪事實所憑之證據及理由：
  (一)上揭犯罪事實業據被告於本院審理中坦承不諱，其冒充警員
    詐騙被害人戊○○87萬現金財物部分犯行，業據證人即共犯
    尹向榮於偵訊中結證在卷、證人即被害人戊○○警詢中指認
    並證述明確外，並有戊○○郵局郵局帳戶（帳號0000000000
    0000）交易明細資料存卷可佐（分別見偵卷第75頁、第77頁
    ～第78頁、第81頁～第85頁）；又其於98年8 月間介紹友人
    乙○○加入該詐騙集團，嗣後乙○○於98年9 月3 日與尹向
    榮、鄭少銘、熊海生、何東翰及大陸地區不詳成年男子共同
    以僭稱法院公務員、行使偽造法院公文書及偽造服務證之方
    式詐騙被害人丁○○○155 萬現金財物部分犯行，亦據證人
    尹向榮、乙○○、鄭少銘及被害人丁○○○證述明確，並有
    丁○○○提出之偽造「臺灣臺北地方法院檢察署中華民國98
    年偵字第0198613 號偵查卷宗卷面」、「金融監控管理中心
    聲明字號：001056號個人資料外洩授權止付申請書」影本各
    1 紙附卷可考（分別見偵卷第35頁～第37頁、第41頁～第43
    頁、第51頁～第52頁、第54頁～第55頁、第74頁；本院卷第
    58 頁 ～第59頁），核被告自白均與上開事證相符，自堪採
    為認定犯罪事實之依據。
  (二)至起訴意旨雖認被告亦為詐騙被害人丁○○○155 萬元之共
    同正犯。惟按，刑法上之幫助犯，係對於犯罪與正犯有共同
    之認識，而以幫助之意思，對於正犯資以助力，而為參與實
    施犯罪之行為者而言。如未參與實施犯罪構成要件之行為，
    且係出於幫助之意思提供助力，即屬幫助犯，反之，倘以合
    同之意思而參加犯罪，即係以自己犯罪之意思而參與，縱其
    所參與者為犯罪構成要件以外之行為，仍屬共同正犯（最高
    法院27年上字第1333號判例、75年度臺上字第1509號、88 年
    度臺上字第1270號判決意旨參照）。經查：
  １證人乙○○於本院審理中證稱：98年9 月3 日詐騙丁○○○
    一事，是尹向榮在前一天打電話給我，要我跟鄭少銘一起去
    台北待命，98年9 月3 日當天是由熊海生負責開車，我跟鄭
    少銘下車取款，被告那天並不在臺北，也沒有分擔詐騙丁○○○之打電話或收錢等工作。我會將詐騙贓款155 萬元分給
    被告，係因我們車手分到錢的比例太低，所以對尹向榮不滿
    ，98年9 月2 日周建男、歐志宏、被告、我、鄭少銘等人就
    相約在高雄古德曼咖啡館見面，約定只要我們其中一人依尹
    向榮指示詐得贓款就要拿出來分，當時我們都還不知道尹向
    榮有詐騙丁○○○的計畫，只是我們在古德曼咖啡館商談的
    時候，我就有接到尹向榮電話要求我跟鄭少銘翌日北上等候
    指示，被告當時就知道我會去行騙，但不知道我們會去騙誰
    。我是透過被告介紹認識尹向榮而加入該詐騙集團，所以我
    在侵吞丁○○○155 萬元贓款後將部分分給被告，有感謝他
    介紹的意思（見本院卷第137 頁～第144 頁），核與證人鄭
    少銘、尹向榮於偵訊中證述98年9 月3 日詐騙丁○○○之犯
    案過程，均未見被告有任何參與一情相符（見偵卷第54 頁
    ～第54頁背面、第74頁），亦與被告自述分得詐騙丁○○○
    贓款之緣由為：98年9 月3 日該次我只有分錢而已，沒有負
    責什麼工作，乙○○會分錢給我，應該是為了感謝我介紹他
    加入這個集團等語無違（見本院卷第36頁），是斟酌被告係
    該詐騙集團中部組人員，客觀上並未分擔北部組人員詐騙丁○○○犯行任何階段之犯罪分工，甚且遲至接獲乙○○通知
    前往高雄分取贓款，始知悉此犯罪行動，是對於該次犯行當
    亦未有合同犯罪之意思，從而，依上開各情綜合研判，難認
    被告對於本件詐騙丁○○○犯行與乙○○等人有何犯意聯絡
    及行為分擔，自不得逕以共同正犯之罪責相繩。
  ２惟被告介紹乙○○加入此詐騙集團，使乙○○得以於98年9
    月3 日與其他集團成員共同詐騙丁○○○，其「介紹」乙○○加入而壯大集團之行為自得評價係對於集團之詐騙犯行施
    以助力，使正犯得以或易於實現詐騙丁○○○犯行之構成要
    件，實與雖未參與詐騙犯行而提供帳戶予詐欺集團成員，以
    方便集團成員取得贓款及掩飾犯行之幫助行為無異。且就乙○○與本件被告之認知而言，被告分得其中30萬元贓款即係
    基於被告介紹乙○○加入該詐騙集團之酬謝，足認被告亦因
    其幫助行為獲有報酬，是自應論以被告為本件詐欺犯行之幫
    助犯。
  (三)又按幫助犯成立，以行為人主觀上認識被幫助者，正欲從事
    犯罪或係正在從事犯罪，且該犯罪有既遂可能，而其行為足
    以幫助他人實現構成要件者，即具有幫助故意，並不以行為
    人確知被幫助者，係犯何罪名為必要，而被告幫助故意之範
    圍，自亦應以被告對於犯罪之認識為限。本件被告固供稱：
    因為他們曾經想叫我去參加北部組，所以我知道集團北部組
    是以假冒書記官、行使偽造公文書之方式詐騙等語，但否認
    知悉集團北部組有持偽造之書記官證件行騙一事（見本院卷
    第第10頁、第35頁、第149 頁），參酌該兩岸詐騙集團分設
    北部組與中部組，各司其職，被告既任易遭查獲之車手此等
    高風險角色，在集團中亦非居於核心地位，縱然依其智識及
    對集團之瞭解得以認識集團北部組慣以假冒書記官、行使偽
    造公文書之方式行騙，亦未必得以知悉其等在與被害人接洽
    過程中，尚會以行使偽造書記官證件表明身分此等細節。況
    被告所隸屬之集團中部組，雖亦以僭稱刑警之方式詐騙被害
    人，惟在詐騙過程中亦未出示何警方識別證件，業據被告供
    述明確（見本院卷第149頁），是尚難認被告之幫助故意亦
    及於乙○○等人以行使偽造書記官證件方式詐騙丁○○○之
    「行使偽造特種文書」部分，附此敘明。
  (四)綜上所述，本件被告所犯上開犯行，事證明確，應予依法論
    科。
二、論罪科刑：
  (一)核被告丙○○就事實一部分所為，係犯刑法第158 條之僭行
    公務員職權罪、第339 條第1 項之詐欺取財罪；就事實二部
    分所為，係犯刑法第30條第1 項、第339 條第1 項之幫助詐
    欺取財罪、第158 條之幫助僭行公務員職權罪及第216 條、
    第211 條之幫助行使偽造公文書罪，公訴人就被告此部分所
    為認係共同正犯，尚有未恰，然此僅為犯罪行為高低度關係
    ，為起訴效力所及，本院自得審判，且無庸變更起訴法條。
    被告就事實一部分之僭行公務員職權、詐欺取財等罪與尹向
    榮、綽號「海哥」之不詳大陸地區成年男子間，有犯意聯絡
    及行為分擔，應論以共同正犯。又被告就事實一部分犯行，
    係於密接之時間，以僭行公務員職權為手段，遂行向被害人
    戊○○詐得金錢之目的，應認係以一行為觸犯僭行公務員職
    權及詐欺取財等罪名，為想像競合犯；其就事實二部分，係
    以一介紹乙○○加入該集團北部組之幫助行為，觸犯幫助詐
    欺取財、幫助僭行公務員職權及幫助行使偽造公文書等數罪
    ，同為想像競合犯，均應依刑法第55條之規定，各從一重論
    以刑法第339 條第1 項之詐欺取財罪（事實一部分）、刑法
    第30條、第216 條、第211 條幫助行使偽造公文書罪（事實
    二部分）。被告所犯上開兩罪犯意個別，行為互殊，應分論
    併罰之。又檢察官雖未就被告事實一僭稱刑警之僭行公務員
    職權犯行起訴，然此部分與已起訴之詐欺取財犯行間，屬想
    像競合之裁判上一罪關係，已如前述，為起訴效力所及，本
    院自應併予審理。被告有如事實欄所載徒刑之宣告及執行完
    畢情形，有臺灣高等法院被告前案紀錄表1 份在卷可稽（見
    本院訴字卷第5 頁背面），其於前開有期徒刑執行完畢後5
    年內，故意再犯本件有期徒刑以上之罪，應依刑法第47條第
    1 項之規定論以累犯，並在其所犯詐欺取財及幫助行使偽造
    公文書各罪刑項下，均加重其刑。再被告為行使偽造公文書
    之幫助犯，乃依刑法第30條第2 項規定減輕其刑，並就其所
    犯幫助行使偽造公文書罪刑依法先加後減之。爰審酌被告前
    已有詐欺案前科，素行不佳，年值青壯，竟不思循正當途徑
    賺取財物，加入詐騙集團，並以僭行公務員職權之方式詐取
    被害人戊○○財物，嗣復介紹友人乙○○加入集團，壯大集
    團組織，而使集團得另以由乙○○出面向被害人丁○○○僭
    稱公務員、行使偽造公文書之方式詐騙財物，分別致使被害
    人戊○○、丁○○○受有87萬、155 萬元之鉅額損害，嚴重
    破壞公務機關及其公文書之公信力，犯罪所生之危害重大；
    並兼衡其於詐欺集團分擔角色、對於所犯上開兩罪參與程度
    、迄今未賠償被害人分毫損害等一切情狀，分別量處如主文
    所示之刑，以資儆懲。
  (二)末按，幫助犯犯罪態樣與實施犯罪之正犯有異，其所處罰者
    ，乃其提供助力之行為本身，而非正犯實施犯罪之行為。因
    此幫助犯不適用責任共同之原則，對正犯所有供犯罪所用或
    因犯罪所得之物，勿庸併為沒收之宣告（最高法院91年度台
    上字第5583號判決參照），是就乙○○等人詐騙丁○○○犯
    行所用之物，均無庸在本件被告幫助行使偽造公文書罪刑項
    下宣告沒收，併予敘明。
據上論斷，應依刑事訴訟法第第299 條第1 項前段，刑法第28
條、第158 條第1 項、第30條、第216 條、第211 條、第339 條
第1 項、第55條、第51條第5 款、第47條第1 項，刑法施行法第
1條 之1 ，判決如主文。
本案經檢察官甲○○到庭執行職務。
中    華    民    國    99    年    3     月    24    日
                刑事第十八庭  審判長法  官   李東柏
                                    法  官   周佳佩
                                    法  官   王  琁
上正本證明與原本無異
如不服本判決應於收受判決後10日內向本院提出上訴書狀，並應
敘述具體理由。其未敘述上訴理由者，應於上訴期間屆滿後20日
內向本院補提理由書（均須按他造當事人之人數附繕本）「切勿
逕送上級法院」。
中    華    民    國    99    年    3     月    24    日
                                    書記官   黃國忠
附錄本案論罪科刑法條：
刑法第158 條第1 項
冒充公務員而行使其職權者，處3 年以下有期徒刑、拘役或5 百
元以下罰金。
刑法第211 條
偽造、變造公文書，足以生損害於公眾或他人者，處1 年以上7
年以下有期徒刑。
刑法第216 條
行使第210 條至第215 條之文書者，依偽造、變造文書或登載不
實事項或使登載不實事項之規定處斷。
刑法第339 條第1 項
意圖為自己或第三人不法之所有，以詐術使人將本人或第三人之
物交付者，處5 年以下有期徒刑、拘役或科或併科1 千元以下罰
金。

司法院資訊處製作；財團法人民間司法改革基金會備份。
